【裁判字號】    92,訴,1189
【裁判日期】    920627
【裁判案由】    偽造文書等
【裁判全文】
臺灣臺中地方法院刑事判決                        九十二年度訴字第一一八九號
    公  訴  人  臺灣臺中地方法院檢察署檢察官
    被      告  乙○○
右列被告因偽造文書等案件，經檢察官提起公訴（九十年度偵字第一三六○二號），
本院判決如左：
    主  文
乙○○連續行使偽造私文書，足以生損害於公眾及他人，處有期徒刑伍月，如易科罰
金，以參佰元折算壹日。扣案如附表所示之物品及如附件二、三、四之切結書上之「
豐洋進股份有限公司」、「林勝隆」印文各捌枚以及「林勝隆」署押壹枚，以及未扣
案之「豐洋進股份有限公司」、「林勝隆」印章各壹枚，均沒收。
    事  實
一、乙○○明知酒類之製造，非專賣機關不得為之，因見法商賈‧漢尼錫公司所產製
    之「Ｈｅｎｎｅｓｓｙ」洋酒在酒類消費市場銷售情況甚佳，復明知「Ｈｅｎｎ
    ｅｓｓｙ及圖」之如附件一所示商標乃法商賈‧漢尼錫公司向我國經濟部智慧財
    產局申請註冊登記取得商標專用權（註冊號數及專用期限均詳如附件一所載），
    經指定使用於康涅克酒及白蘭地酒之商品上，且仍在專用期間內，而該公司所生
    產之酒類於臺灣均係由其經銷商—香港商浤豐洋酒有限公司臺北分公司進口銷售
    ，竟基於未經主管機關許可而製造酒類及意圖欺騙他人之概括犯意，於民國（下
    同）九十年五月間，以每個月月租新台幣（下同）三萬元至三萬五千元之價格，
    向不知情之陳東寶承租臺中縣大肚鄉○○路○段二八九號廢棄工廠，作為產製私
    酒之場所，並自九十年六月五日起於前揭工廠內，以將食用酒精（乙醇）、黑色
    膠糖、食用色素（紅色六號）及蒸餾水等原料倒進鋁桶內混合攪拌之方式，擅自
    製造酒類，再裝填入其於九十年六月七日向自稱「張先生」之姓名、年籍均不詳
    之人，於臺中縣大肚鄉○○路與自由路口，以五萬二千元購得自酒類市場回收的
    「ＨｅｎｎｅｓｓｙＶＳＯＰ」及「ＨｅｎｎｅｓｓｙＸＯ」洋酒之空酒瓶內並
    以瓶塞封存；復於同年五月上旬以每個單價二十三元之價格，委託不知情之「松
    德工業社」負責人王厚德（另經不起訴處分確定）製作其上印製有「Ｈｅｎｎｅ
    ｓｓｙ」字樣之符合前開所購得酒瓶之瓶蓋套，再於九十年六月十四日將該等瓶
    蓋套以每個工錢五元之代價，委託亦不知情之張中信以網版印刷之方式從事瓶蓋
    套外層咖啡色部分之加工，完成後則供封裝前開已灌裝完成之酒類使用。而乙○
    ○為達成使其製造之酒類商品能與真正之「Ｈｅｎｎｅｓｓｙ」牌洋酒於外觀上
    不易辨識之混淆消費者視聽以欺騙他人之目的，竟於九十年五月底持自超級商店
    取得之其上印製有「ＨｅｎｎｅｓｓｙＶＳＯＰ」、「ＨｅｎｎｅｓｓｙＸＯ」
    商標字樣及圖以及載有如附表編號八備註欄所示圖樣及文字之「Quality
    Guarantee Stamp」以表示該箱內之產品乃法商賈‧漢尼錫公司出品並保證品質
    之用意證明之前揭「Ｈｅｎｎｅｓｓｙ」洋酒搬運用外箱為樣本，以約五萬七千
    元之代價委託不知情之品冠紙業有限公司業務員黃協發（另經不起訴處分確定）
    於同年六月六日轉委託亦不知情之林坤右（亦經不起訴處分確定）製作外觀相同
    之瓦楞紙箱供包裝前開私製完成之酒類；復為求達成所製造之假酒於酒瓶及包裝
    之外觀上與前揭「Ｈｅｎｎｅｓｓｙ」洋酒不易為一般人辨識之目的，竟未經前
    揭法商賈‧漢尼錫公司之同意，於同年六月一日以四萬七千二百八十元之代價，
    委由不知情之「巨東彩藝社」負責人張義文（另經不起訴處分）製作電腦條碼以
    及其上印製有如附件所示之「Ｈｅｎｎｅｓｓｙ」商標，並載有「ＪＡＳＨＥＮ
    ＮＥＳＳＹ＆ＣＯ、ＨＥＮＮＥＳＳＹＣＯＧＮＡＣＦＲＡＮＣＥ」等表彰該等
    酒類係由法商賈‧漢尼錫公司所製造之文字說明之如附表編號十所示之燙金瓶口
    雷射標籤，用供黏貼於前開紙箱外部及重裝過後之洋酒酒瓶瓶口塑膠瓶蓋套上。
    過程中，乙○○為達矇騙不知情之王厚得、張中信、張義文之目的，乃訛稱其係
    中區進口酒類代理商，並基於偽造文書之概括犯意，以事先所偽刻之「豐洋進股
    份有限公司」及「林勝隆」之印章，蓋於其所偽造之如附件二、三、四所示之切
    結書上並偽造林勝隆之署押後，分別交付於王厚德、張中信及張義文行使以取信
    於其三人，足生損害於豐洋進股份有限公司、林勝隆等人。嗣於九十年六月十九
    日上午四時許，乙○○於上址廢棄工廠內為警當場查獲，並扣得如附表所示之物
    。
二、案經香港商浤豐洋酒有限公司委由甲○○訴由臺中縣警察局烏日分局報告臺灣臺
    中地方法院檢察署檢察官偵查起訴。
    理  由
甲、有罪部分：
一、訊據被告乙○○對於右揭犯罪事實，迭於警訊、偵查及本院審理時供承不諱，核
    與均業經公訴人另為不起訴處分確定之同案被告黃協發、王厚德、張中信及張義
    文供述及證人林坤右證述情節相符，並有告訴人香港商浤豐洋酒有限公司之代理
    人甲○○及陳彥希律師於警訊、偵查及本院審理時分別指述歷歷，復有扣案之如
    附表所示之物、現場相片十張以及切結書三份以及告訴代理人陳彥希律師所提供
    之與扣案酒品、標籤可供對照之真品「ＨｅｎｎｅｓｓｙＶＳＯＰ」、「Ｈｅｎ
    ｎｅｓｓｙＸＯ」酒各一瓶附卷可資佐證，並經本院依職權調取扣案如附表編號
    八、十、十一之紙箱、雷射標籤及條碼勘驗屬實，堪信被告乙○○之自白與事實
    相符而足以採信；第扣案之酒品經送臺灣省菸酒公賣局酒類試驗所由其化學成分
    及氣相層析圖分析對照比較結果，與真正之「ＨｅｎｎｅｓｓｙＶＳＯＰ」（軒
    尼詩ＶＳＯＰ干邑白蘭地）、「ＨｅｎｎｅｓｓｙＸＯ」（軒尼詩ＸＯ甘邑白蘭
    地）酒不同而認係仿冒之假酒等節，有該所九十年七月十二日編號九０三八七之
    化驗報告書一份附卷可稽，是本件被告乙○○右開犯行，應屬事證明確而足堪認
    定。
二、茲分述被告乙○○犯行如下：
  (一)按商標之作用，乃在表彰商標專用權人所生產、製造、加工、檢選、批售或經紀
    之商品，使一般消費者認識該商標之商品，並可藉此辨明商品之來源與信譽，故
    如所製造商品之商標圖樣非原廠所製作，而係出於他人之仿冒者，若仿冒之商品
    ，足以使一般消費者產生混同或誤認時，對於購買該商標產品之廣大消費者及商
    標專用權人而言，因行為人之製造行為而存有潛在之被欺騙之可能性，其於製造
    過程中使用該等相同於他人註冊商標之圖樣，顯然有意圖欺騙他人之主觀犯意甚
    明。又商標法所稱商標之使用，係指為行銷之目的，將商標用於商品或其包裝、
    容器、標帖、說明說，價目表或其他類似物件上，而持有、陳列或散布，乃商標
    法第六條第一項定有明文。查被告乙○○所製造如附表編號一至三所示酒類瓶蓋
    封套上，有其委由不知情之王厚德、張中信所印製之如附件一所示「Ｈｅｎｎｅ
    ｓｓｙ」商標之字樣；另其委由不知情之黃協發轉介亦不知情之林坤右所製造之
    如附表編號八所示之瓦楞紙箱上印製有附件一所示「Ｈｅｎｎｅｓｓｙ」商標字
    樣等之所為，係犯商標法第六十二條第一款之意圖欺騙他人，於同一商品使用相
    同於他人註冊商標之圖樣罪。
  (二)次按文書為意思表示之方法，文書既在表示一定之意思，自須以一定之方法表現
    ，使人類之感官能知悉之，否則不符文書之涵義，其表現方法通常不外為文字、
    象形（即圖畫或圖樣）或符號，並附著於一定媒介之上；而刑法上所稱之文書，
    限於足以表彰法律上權利義務或事實證明，或足以產生法律上權利義務關係或事
    實之意思表示。又偽造文書罪所保護者，為基於法律關係而制作之文書，亦即表
    彰某一法律關係、某一法律事實或達成某一法律目的而制作之文書，故在紙上或
    物品上之文字、符號、圖畫、照像，依習慣或特約，足以為表示其用意之證明者
    ，及以錄音、錄影或電磁紀錄藉機器或電腦之處理所顯示之聲音、影像或符號，
    足以為表示其用意之證明者，應依刑法第二百二十條第一項、第二項之規定，均
    以文書論。查本院依職權調取被告乙○○遭查獲之瓶蓋封套、空瓦楞紙箱及條碼
    勘驗後發現其上分別印製有如附表編號十備註欄內、附表編號八備註欄內、附表
    編號十一備註欄內所示之品質保證章、印製有圖形之雷射標籤及條碼，依其記載
    之文字內容及表徵係由法商賈‧漢尼錫公司製造之圖形、條碼以觀，堪認前揭標
    示均足以表示該等酒品係由前開法商賈‧漢尼錫公司所製造，而為該等公司出品
    用意之證明，核屬刑法第二百二十條第二項規定之準文書。是被告乙○○此處所
    為乃犯刑法第二百十條、第二百二十條第一項之偽造準私文書罪。其先後多次延
    請他人印製該等準私文書，時間緊接，所犯構成要件均相同，顯係基於概括犯意
    而為，乃連續犯，而應依法以一罪論並加重其刑。被告乙○○此處委由不知情之
    他人印製前開準私文書之所為，乃間接正犯。至於本件既查無被告乙○○有將該
    等物品販售與他人之行為，所犯尚不該當於行使偽造準私文書罪，附此敘明。
  (三)再按被告乙○○為取得王厚德、張義文、張中信等人之信任而偽造如附件二、三
    、四所示之切結書並交付，乃犯刑法第二百十六條、二百十條之行使偽造私文書
    罪；其偽造「豐洋進股份有限公司」、「林勝隆」之印章捺蓋於該等文件上並偽
    造「林勝隆」之署押，乃偽造私文書行為之一部，應依偽造私文書罪處斷，爰不
    另論罪；而其偽造私文書之低度行為，應為行使偽造私文書之行為所吸收，僅應
    論以行使偽造私文書之罪。其先後多次行使偽造私文書之犯行，時間緊接，所犯
    構成要件相同，顯係出於概括之犯意反覆為之，為連續犯，均依刑法第五十六條
    規定，論以連續行使偽造私文書罪，並加重其刑。
  (四)綜核前述，本件被告乙○○所犯前開(一)、(二)、(三)所示之罪間，有方法結果、手段
    目的之牽連關係，為牽連犯，應依刑法第五十五條規定，從一情節較重之連續行
    使偽造私文書罪處斷。公訴人雖未就被告偽造準私文書罪及於有關同一商品之廣
    告、標帖、說明書、價目表或其他文書，附加相同於他人註冊商標圖樣而陳列罪
    予以起訴，然此部分與前揭已起訴論罪部分之犯罪事實，既具有牽連犯之裁判上
    一罪關係，本院自應併予審究。另公訴人於起訴書犯罪事實欄誤載就被告所侵害
    告訴人法商賈‧漢尼錫公司之商標為「ＨｅｎｎｅｓｓｙＶＳＯＰ」，業據公訴
    人補正為如附件一所示之「Ｈｅｎｎｅｓｓｙ及圖」，有臺灣臺中地方法院檢察
    署九十二年六月六日中檢盛叔九十偵一三六０二字第四０四四一號函附卷可稽，
    併此敘明。爰審酌被告犯罪之動機雖係為謀生計，惟其以粗糙之手工方式製造酒
    類，其品質低劣，且遭查獲之數量甚鉅，一旦流入市面將造成消費者身體健康極
    大之損害，且使用相同於他人享有商標專用權之商標，係為獲取不法利益，業已
    侵害商標專用權人之權益，所生之危害非淺，且嚴重影響我國之國際形象，惟念
    其犯罪後業已坦認犯行，犯後態度尚可等一切情狀，量處如主文所示之刑，並諭
    知易科罰金之折算標準。
三、末以，經查扣案之如附表編號一、二、三乃被告乙○○所有之犯商標法第六十二
    條第一款之罪所製造之商品，爰依商標法第六十四條之規定予以沒收；另如附表
    編號四至十六所示之物品分別為被告未經許可而製造酒類、供產製酒類之原料及
    產製酒類之器具等物品，為被告犯罪所用之物品，爰依刑法第三十八條第一項第
    二款之規定，予以宣告沒收。另如附件二、三、四所示之由被告乙○○偽造之私
    文書，已由被告乙○○向王厚德、張義文、張中信等人行使而非屬被告所為，惟
    其上偽造之「豐洋進股份有限公司」及「林勝隆」印文各八枚以及「林勝隆」署
    押一枚既屬偽造，爰依刑法第二百十九條之規定予以沒收；另由被告乙○○所偽
    刻之「豐洋進股份有限公司」、「林勝隆」之印章各一枚，雖未據扣案，惟不能
    證明業已滅失，爰一併依刑法第二百十九條之規定予以沒收，併此敘明。
乙、不另為免訴諭知部分：
一、公訴意旨略以：被告乙○○自九十年五月底起，在臺中縣大肚鄉○○路○段二八
    九號廢棄工廠內以實用酒精、黑色膠糖及實用色素、蒸餾水為原料擅自製造前開
    「Ｈｅｎｎｅｓｓｙ」洋酒，所為應該當於臺灣省內菸酒專賣暫行條例第三十七
    條第一款之罪嫌云云。
二、按犯罪後之法律已廢止其刑罰者，應諭知免訴之判決，刑事訴訟法第三百零二條
    第四款定有明文。次按臺灣省內菸酒專賣暫行條例業經總統於九十一年五月二十
    二日以華總一義字第０九一００一０二０三號令公布廢止。則被告乙○○於該臺
    灣省內菸酒專賣暫行條例廢止前未經許可製造洋酒之犯行，依前開說明，即應依
    法為免訴諭知。惟公訴人認該行為與被告乙○○前揭所犯偽造私文書、違反商標
    法第六十二條第一款之罪行間有牽連犯之裁判上一罪關係，爰不另為免訴判決之
    諭知，併此敘明。
據上論斷，應依刑事訴訟法第二百九十九條第一項前段，商標法第六十二條第一款、
第六十四條，刑法第十一條、第五十六條、第二百十六條、第二百十條、第二百二十
條、第二百十九條、第五十五條、第四十一條第一項前段、第三十八條第一項第二款
，罰金罰鍰提高標準條例第二條，判決如主文。
中      華      民      國      九十二      年      六    月  二十七    日
                            臺灣臺中地方法院刑事第七庭
                                        法  官  林學晴
右正本證明與原本無異。
如不服本判決，應於送達後十日內向本院提出上訴狀 （須附繕本） ，上訴於臺灣高
等法院臺中分院。
                                        書記官
中      華      民      國      九十二      年      六    月  二十七    日
附錄論罪科刑法條：
菸酒管理法第四十六條
產製或輸入私菸、私酒者，處一年以下有期徒刑、拘役或科或併科新台幣三十萬元以
上一百五十萬元以下罰金。但以手工產製私菸、私酒供自用者，免予處罰。
商標法第六十二條
意圖欺騙他人，有左列情事之一者，處三年以下有期徒刑、拘役或科或併科新臺幣二
十萬元以下罰金：
一  於同一商品或類似商品，使用相同或近似於他人註冊商標之圖樣者。
二  於有關同一商品或類似商品之廣告、標帖、說明書、價目表或其他文書，附加相
    同或近似於他人註冊商標圖樣而陳列或散布者。
刑法第二百一十條
偽造、變造私文書，足以生損害於公眾或他人者，處五年以下有期徒刑。
刑法第二百一十六條
行使第二百十條至第二百十五條之文書者，依偽造、變造文書或登載不實事項或使登
載不實事項之規定處斷。
刑法第二百二十條
在紙上或物品上之文字、符號、圖畫、照像，依習慣或特約，足以為表示其用意之證
明者，關於本章及本章以外各罪，以文書論。
錄音、錄影或電磁紀錄，藉機器或電腦之處理所顯示之聲音、影像或符號，足以為表
示其用意之證明者，亦同。
稱電磁紀錄，指以電子、磁性或其他無法以人之知覺直接認識之方式所製成之紀錄，
而供電腦處理之用者。


司法院資訊處製作；財團法人民間司法改革基金會備份。
